---
title: "L'estimateur Chao1"
author: "Eric Marcon"
date: "`r format(Sys.time(), '%d %B %Y')`"
preamble: >
  \usepackage{textcomp}
  \DeclareUnicodeCharacter{B0}{\textdegree}
bibliography: Chao1.bib
output:
  ioslides_presentation:
    logo: images/EcoFoG2020.png
    widescreen: true
  beamer_presentation:
    df_print: kable
    fig_caption: no
    includes:
      in_header: EcoFoGBeamer.tex
    keep_tex: no
    slide_level: 2
  slidy_presentation: default
---

```{r setup, include=FALSE}
### knitr and R options (packages, ...)
# echo=FALSE not to display R chunk in slides. Set to TRUE if necessary.
knitr::opts_chunk$set(echo = FALSE)
# tidy R chunks.
knitr::opts_chunk$set(tidy=TRUE, tidy.opts=list(blank=FALSE, width.cutoff=50))
# R console width
options(width=50)
# Plot margins
par(mar = c(2, 2, 2, 2))
# Installation des packages si nécessaire et chargement
Library <- function(Packages) {
  InstallAndLoad <- function(Package) {
    if (!Package %in% installed.packages()[, 1]) {install.packages(Package, repos="https://cran.rstudio.com/")}
    require(Package, character.only = TRUE)
  }
  invisible(sapply(Packages, InstallAndLoad))
}
# Ajouter les packages nécessaires ici
Library(c("kableExtra", "tidyverse", "entropart"))
# Set ggplotting to bw plot default, but with transparent background elements.  
theme_set(theme_bw(base_size=12))
theme_update(panel.background = element_rect(fill = "transparent", colour = NA),
             plot.background = element_rect(fill = "transparent", colour = NA))
knitr::opts_chunk$set(dev.args=list(bg="transparent"))
# Tibbles: 5 lines, fit to slide width
options(tibble.print_min = 5, tibble.width = 50)
```


# Introduction

<!-- Code HTML complémentaire après le titre de première partie pour éviter une diapo blache --> 
<!-- Commande de saut de colonne HTML --> 
<style>
  .forceBreak { -webkit-column-break-after: always; break-after: column; }
</style>


## Problématique

Estimer la richesse

## Estimateur Chao1

Historique

[@Chao2004]

# Construction de l'estimateur

## Notations

Un inventaire de $n$ individus tirés indépendamment et aléatoirement est réalisé dans une communauté.

Les individus appartiennent à l'espèce $s$ avec la probabilité $p_s$, $\sum_1^S{p_s}=1$.

L'inventaire manque quelques espèces parmi les moins fréquentes : seules $S_{obs} espèces sont observées.

## Observer une espèce

La probabilité qu'un individu inventorié ne soit pas de l'espèce $s$ est 

$$1-p_s$$

La probabilité de ne pas inclure l'espèce $s$ dans l'inventaire est 

$$(1-p_s)^n$$

La probabilité d'inclure l'espèce est donc

$$ 1-(1-p_s)^n$$

## Observer une espèce $\nu$ fois

La probabilité d'observer l'espèce $\nu$ fois avant de ne plus l'observer dans le reste de l'inventaire est

$$p_s^\nu(1-p_s)^{n-\nu}$$

La probabilité d'observer l'espèce $\nu$ fois dans l'inventaire est obtenue en prenant en compte toutes les combinaisons 

$$\binom{n}{\nu}p_s^\nu(1-p_s)^{n-\nu}$$

L'espérance du nombre d'espèces observées $\nu$ fois est obtenue en sommant cette probabilité sur toutes les espèces

$${\mathbb E}({s}_{n}^{\nu}) = \binom{n}{\nu} \sum_s{p_s^\nu \left( 1-p_s \right)^{n-\nu}}$$

## Représentation vectorielle

Soit le vecteur $\mathbf{v_{a,b}}$ dans ${\mathbb E}^S$ dont les coordonnées sont

$$p_s^a (1-p_s)^b$$

Le carré de la norme du vecteur $\mathbf{v_{0,n/2}}$ est 

$$\sum_s{(1-p_s)^n},$$
c'est-à-dire ${\mathbb E}({s}_{n}^{0})$, l'espérance du nombre d'espèces non observées.


## Représentation vectorielle

Le carré de la norme du vecteur $\mathbf{v_{1,(n/2)-1}}$ est 

$$\sum_s{p_s^2(1-p_s)^{n-2}} = \frac{2}{n(n-1)}{\mathbb E}({s}_{n}^{2})$$


Enfin, le produit scalaire $\langle \mathbf{v_{0,n/2}}, \mathbf{v_{1,(n/2)-1}} \rangle$ vaut

$$\sum_s{p_s(1-p_s)^{n-1}}=\frac{1}{n}{\mathbb E}({s}_{n}^{1}).$$

## Représentation graphique

Soient deux espèces telles que $p_1=0,4$ et $p_2=0,6$, et $n=6$.

Le vecteur $\mathbf{v_{0,n/2}}$ a pour coordonnées $([1-0,4]^3;[1-0,6]^3)=(`r (1-0.4)^3`; `r (1-0.6)^3`)$.

Le vecteur $\mathbf{v_{1,(n/2)-1}}$ a pour coordonnées $(0,4 \times [1-0,4]^2;0,6 \times [1-0,6]^2)=(`r .4*(1-.4)^2`; `r .6*(1-.6)^2`)$.


## Représentation graphique

```{r vecteurs, out.width='65%'}
plot(x=c(0, (1-.4)^3, .4*(1-.4)^2), y=c(0, (1-.6)^3, .6*(1-.6)^2), type="n", xlab="", ylab="", asp=1)
arrows(0, 0, (1-0.4)^3, (1-0.6)^3)
arrows(0, 0, .4*(1-.4)^2, .6*(1-.6)^2, col="red")
```

Le vecteur $\mathbf{v_{0,n/2}}$ dont le carré de la norme est ${\mathbb E}({s}_{n}^{0})$ est en noir.

Le vecteur $\mathbf{v_{1,(n/2)-1}}$ dont le carré de la norme est $\frac{2}{n(n-1)}{\mathbb E}({s}_{n}^{2})$ est en rouge.


## Cauchy-Schwartz

Le produit scalaire est inférieur au produit des normes des vecteurs. La relation reste valide au carré:

$$\left[ \sum_s{(1-p_s)^n} \right] \left[ \sum_s{p_s^2(1-p_s)^{n-2}} \right] 
   \ge \left[ \sum_s{p_s(1-p_s)^{n-1}} \right]^2$$


En substituant les espérances et en réarrangeant:

$${\mathbb E}({s}_{n}^{0}) 
  \ge \frac{n-1}{n}\frac{\left[ {\mathbb E}({s}_{n}^{1}) \right]^2}{2 {\mathbb E}({s}_{n}^{2})}$$


## Estimateur

L'estimateur est obtenu en remplaçant les espérances par les valeurs observées:

$$ {\hat{S}}_\mathit{Chao1} 
   = {s}_{n}^{\ne 0} + \frac{\left(n-1 \right){\left({s}_{n}^{1}\right)}^2}{2n{{s}_{n}^{2}}}$$

## Discussion

Il s'agit d'un estimateur minimum: l'espérance du nombre d'espèces est supérieure ou égale au nombre estimé.

L'estimation est bonne tant que l'inventaire n'est pas trop sous-échantilonné. Règle au doigt mouillé [@Brose2003] : pas plus d'un tiers des espèces observées une seule fois. Au-delà: sous estimation importante.


# Application

## Simulation d'un inventaire

Commauté log-normale.

```{r}
library("entropart")
# Taille de l'inventaire
n <- 1800
Inventaire <- rCommunity(1, size=n, Distribution="lnorm",  sd=1)
autoplot(Inventaire, Distribution="lnorm")
```
## Estimation

Nombre d'espèces observées
```{r}
(s_obs <- sum(Inventaire >0))
# Dont singletons
(s_1 <- sum(Inventaire==1))
# et doubletons
(s_2 <- sum(Inventaire==2))
```

Estimateur Chao1

```{r}
s_obs + (n-1)*s_1^2/2/n/s_2
```

## Sous-échantillonnage

```{r}
# Taille de l'inventaire
n <- 600
Inventaire2 <- rCommunity(1, size=n, Distribution="lnorm",  sd=1)
# Fonction dédiée dans le pakage entropart
Richness(Inventaire2, Correction = "Chao1")
```

Estimateur plus souple [@Burnham1978]

```{r}
Richness(Inventaire2)
```

## References {.smaller}

\tiny
